【裁判字號】    92,簡,225
【裁判日期】    920822
【裁判案由】    汽車燃料使用費
【裁判全文】
臺北高等行政法院簡易判決                          九十二年度簡字第二二五號
                              .
    原      告  甲○○
    訴訟代理人  丙○○
    被      告  交通部公路總局
    代  表  人  陳晉源（局長）
    訴訟代理人  丁○○
                乙○○
                戊○○
右當事人間因汽車燃料使用費事件，原告不服交通部中華民國九十二年一月二十四日
交訴字第○九一○○六四○二九號訴願決定，提起行政訴訟。本院判決如左：
    主  文
原告之訴駁回。
訴訟費用由原告負擔。
    事  實
一、事實概要：原告所有OL-7169號自用小客車，因逾民國（下同）九十年七月開徵
    期間仍未繳納九十年汽車燃料使用費新台幣（下同）七千二百元，被告所屬台中
    區監理所（下稱台中所）於九十年十月初再以雙掛號郵寄汽車燃料使用費催繳繳
    納通知書送達原告，然原告皆未依該催繳繳納通知書所定限繳日期（九十年十月
    三十一日）繳納（後因交通部九十一年四月十二日交路字第○九一○○○三二九
    九號函示九十一年一月三十一日前繳納者免罰），而遲至九十一年五月十五日始
    繳納，台中所遂依據公路法第七十五條及「公路法第七十五條規定逾期不繳納汽
    車燃料使用費罰鍰基準」於九十一年八月三十日開具公燃字第九○四一○八○六
    七號違反公路法事件處分書（下稱原處分）處原告罰鍰二千元。原告不服，提起
    訴願，嗣經交通部訴願決定駁回，遂提起本件行政訴訟。
二、兩造聲明：
  (一)原告聲明求為判決：訴願決定及原處分均撤銷。
  (二)被告聲明求為判決：如主文所示。
三、兩造之爭點：
    原告是否有逾期不繳汽車燃料使用費之情事？原告是否有故意或過失？被告處罰
    原告是否於法有據？
  (一)原告主張之理由：
    1.按人民就違反法律上之義務而應行政罰之行為，能證明自己無過失時，即不應
      受罰，此觀諸司法院釋字第二七五號解釋文自明。原告繳納九十年汽車燃料使
      用費亦循前二年（八十七年、八十八年）之繳納情形，均於隔年汽車檢查前繳
      納，何獨本次受罰？
    2.原告並不知道逾期繳納要被處罰，且原告是遲繳並非逾期不繳。
    3.原告如係於路檢時遭查獲，而被課以罰鍰，原告無話可說。惟原告係自動繳納
      且經監理單位准予辦理年度車檢，原告不解被告係如何執行公路法第七十五條
      之規定？
    4.汽車燃料費是「費」非「稅」，哪有科罰鍰之道理？如逾期未繳，亦僅能限制
      該車輛異動或檢驗，不應處以罰鍰。
  (二)被告主張之理由：
    1.公路法第二十七條規定：「公路主管機關，為公路養護、修建及安全管理所需
      經費，得徵收汽車燃料使用費；‧‧‧。」，同法第七十五條規定：「汽車所
      有人不依規定繳納汽車燃料使用費者，公路主管機關應限期通知其繳納，逾期
      不繳者，處一百元以上一千元以下罰鍰，並停止其辦理車輛異動或檢驗。」；
      另依汽車燃料使用費徵收及分配辦法第二條：「凡行駛公路或市區道路之各型
      汽車，除第四條規定免徵之車輛，均依本辦法之規定，徵收汽車燃料使用費。
      」、同辦法第五條：「汽車燃料使用費，營業車於每年三月、六月、九月、十
      二月分季徵收；自用車於每年七月一次徵收；機器腳踏車於每二年換發行車執
      照時一次徵收二年。」及同辦法第十一條第一項：「汽車所有人應依規定按期
      繳納汽車燃料使用費，如未依繳納通知書所定期限繳納汽車燃料使用費者，依
      公路法第七十五條之規定，處一百元以上一千元以下罰鍰，並停止其辦理車輛
      異動或檢驗。」，汽車所有人即應依公路主管機關每年開徵時、通知限期繳納
      日期前繳納汽車燃料使用費為法所明定。
    2.按司法院釋字第二七五號解釋：「人民違反法律上之義務而應受行政罰之行為
      ，法律無特別規定時，雖不以出於故意為必要，仍須以過失為其責任條件。但
      應受行政罰之行為，僅須違反禁止規定或作為義務，而不以發生損害或危險為
      其要件者，推定為有過失，於行為人不能舉證證明自己無過失時，即應受處罰
      。‧‧‧。」，亦即人民依法有作為、不作為義務，一經違反，即構成行政罰
      之要件；原告既已於九十年公路監理機關開徵汽車燃料使用費期間收受當年全
      期汽車燃料使用費繳納通知書，即負繳納之義務並應依限繳納，後又於九十年
      十月五日收受OL-7169號車九十年全期汽車燃料使用費催繳繳納通知書仍未依
      限繳日前繳納，違反公路法第七十五條規定故意之意圖至甚明確，原告亦未否
      認逾期繳納之事實，明知應依限期前繳納而未繳納並存僥倖之心，怎無過失，
      其主張八十八年及八十九年度汽燃費未被處罰鍰以卸責，欲合理化違法之事實
      ，實難謂無過失之責，自不得要求免罰，以維社會之秩序。
    3.依據中央法規標準法第十三條：「法規明定自公布或發布日施行者，自公布或
      發布之日起算至第三日起發生效力。」，同法第二十二條第一項：「法律之廢
      止，應經立法院通過，總統公布。」，及同法第二十三條規定：「法規定有施
      行期限者，期滿當然廢止，不適用前條之規定。但應由主管機關公告之。」，
      公路法第七十五條規定，汽車所有人不依規定繳納汽車燃料使用費者，公路主
      管機關應限期通知其繳納，逾期不繳者，處一百元以上一千元以下罰鍰，並停
      止其辦理車輛異動或檢驗。查該條條文係七十三年一月二十三日總統（七三）
      華總（一）義字第○三七○號令修正公布，無施行期限之規定，且迄今立法院
      亦未做該條條文修正或刪除，按中央法規標準法之規定，公路法第七十五條之
      效力當然存在，任何人均不得否認其效力；汽車所有人逾期不繳納汽車燃料使
      用費，處罰鍰並停止辦理車輛異動或檢驗均為實現徵收汽車燃料使用費目的之
      合法手段，原告主張逾期繳納汽燃費只有不准辦理年度車檢、換照或移轉而已
      ，‧‧‧不知逾期繳納要被處罰等為由，顯然係原告對法令之誤解，縱原告八
      十八年、八十九年汽燃費均逾期繳納，且係於辦理車輛檢驗前始繳納，並未受
      罰鍰之處罰，此屬行政機關未符合再通知程序而未處罰，故不得以上述理由主
      張其行為合法，無礙九十年汽燃費逾期繳納違法之事實，亦無信賴保護之理。
    4.行政程序法第一百五十九條第二項規定：「行政規則包括下列各款之規定‧‧
      ‧二、為協助下級機關或屬官統一解釋法令、認定事實、及行使裁量權，而訂
      頒之解釋性規定及裁量基準。」，又同法第一百六十條第二項規定：「行政機
      關訂定前條第二項第二款之行政規則，應由其首長簽署，並登載於政府公報發
      布之。」。交通部九十年三月一日交路九十字第○○一九○九號公告「公路法
      第七十五條規定逾期不繳納汽車燃料使用費罰鍰基準」，又交通部亦於九十年
      二月二十七日以交路九十字第○○一八九九號函頒「公路監理機關清理汽車燃
      料使用費欠費作業要點」，即為積極清理欠費並實現公路法第七十五條之具體
      作為，並據此通知限期繳納後因仍不繳納而處以罰鍰，尚無違背依法行政原則
      （行政程序法第一條參照）。
    5.另原告主張徵「費」非徵「稅」，那有科罰道理，此係原告針對法律關係適用
      之謬誤，實屬對法令依據之誤解；另汽車燃料使用費應否隨油徵收始符公允乙
      節，核屬徵收政策及立法衡酌問題，且屬陳情範疇，均非依法行政之行政機關
      所得議答，台中所依法行政並無違誤，該行政處分於法有據，並無疑義，應以
      維持。
    理  由
一、本件訴訟程序進行中，被告之代表人由葉昭雄變更為陳晉源，茲由新任代表人具
    狀聲明承受訴訟，核無不合，應予准許。
二、本件兩造不爭原告係於九十一年五月十五日繳納九十年汽車燃料使用費七千二百
    元，曾於九十年十月五日收受催繳繳納通知書等情，並有汽車燃料使用費繳納通
    知書汽車燃料使用費催繳繳納通知書回執聯附於原處分卷可稽，堪信為真實。
三、按公路法第二十七條規定：「公路主管機關，為公路養護、修建及安全管理所需
    經費，得徵收汽車燃料使用費；‧‧‧。」，同法第七十五條規定：「汽車所有
    人不依規定繳納汽車燃料使用費者，公路主管機關應限期通知其繳納，逾期不繳
    者，處一百元以上一千元以下罰鍰，並停止其辦理車輛異動或檢驗。」；另依汽
    車燃料使用費徵收及分配辦法第二條：「凡行駛公路或市區道路之各型汽車，除
    第四條規定免徵之車輛，均依本辦法之規定，徵收汽車燃料使用費。」、同辦法
    第五條：「汽車燃料使用費，營業車於每年三月、六月、九月、十二月分季徵收
    ；自用車於每年七月一次徵收；機器腳踏車於每二年換發行車執照時一次徵收二
    年。」及同辦法第十一條第一項：「汽車所有人應依規定按期繳納汽車燃料使用
    費，如未依繳納通知書所定期限繳納汽車燃料使用費者，依公路法第七十五條之
    規定，處一百元以上一千元以下罰鍰，並停止其辦理車輛異動或檢驗。」是本件
    之爭執，首在於原告是否有逾期不繳之情事？原告是否有故意或過失？被告處罰
    原告是否於法有據？
四、經查：
  (一)按汽車燃料使用費性質上固非屬稅捐，而屬特別公課之一種，惟汽車燃料使用費
    之徵收既經立法明文，有逾期不繳之情事，亦經立法明文除停止其辦理車輛異動
    或檢驗外應處以罰鍰，是被告就逾期不繳汽車燃料使用費者為處罰，自屬有法律
    之依據。
  (二)依前揭徵收及分配辦法第五條之規定，自用車於每年七月一次徵收，是汽車燃料
    使用費之繳納期間自應以該年度七月之末日即七月三十一日為繳納期限，此觀之
    汽車燃料使用費繳納通知書之記載亦可明瞭，是如未於九十年七月三十一日以前
    繳納九十年度汽車燃料使用費者，均應屬逾期不繳。另交通部九十一年四月十二
    日以交路字第○九一○○○三二九九號函令被告就九十一年一月三十一日以前繳
    納者免予處罰云云，僅係被告之上級機關交通部對於被告為裁罰與否之指示，而
    非繳納期限之變動，附予敘明。惟查本件原告繳納系爭汽車燃料使用費之時間既
    在九十一年五月十五日，在九十年七月三十一日繳納期限以後，且在九十一年一
    月三十一日免罰期限以後，被告以原告逾期不繳而罰原告以罰鍰，自無不合。
  (三)本件原告不爭知悉繳納期限，且曾收受催繳繳納通知書等情，再依原告自陳往年
    在汽車檢驗以前繳納汽車燃料使用費，均未受罰云云，可證原告逾期不繳，實係
    明知並有意使其發生，其係出於故意至為灼然。
五、綜上所述，原告之主張，均無可採，原處分依公路法第七十五條之規定及逾期不
    繳納汽車燃料使用費罰鍰基準，以原告逾期三個月以上未滿四個月繳納（按依九
    十一年一月三十一日計算），處原告以罰鍰二千元，認事用法，均無違誤，訴願
    決定，遞予維持，亦無不合，原告訴請撤銷訴願決定及原處分，為無理由，應予
    駁回。
據上論結，本件原告之訴為無理由，爰依行政訴訟法第九十八條第三項前段，判決如
主文。
中    華    民    國    九十二      年      八        月    二十二      日
                 臺 北 高 等 行 政 法 院   第 一 庭
                                         法  官  王  碧  芳
右為正本係照原本做成。
本件以訴訟事件所涉及之法律見解具有原則性者為限，始得於本判決送達後二十日內
向本院提出上訴狀並表明上訴理由（須按他造人數附繕本）且經最高行政法院許可後
方得上訴。
中    華    民    國    九十二      年      八        月    二十二      日
                                         法院書記官 鄭 聚 恩


司法院資訊處製作；財團法人民間司法改革基金會備份。
